【裁判字號】    97,易,590
【裁判日期】    970501
【裁判案由】    詐欺
【裁判全文】
臺灣板橋地方法院刑事判決               97年度易字第590號
公  訴  人  臺灣板橋地方法院檢察署檢察官
被      告  乙○○
選任辯護人  游文華律師
上列被告因詐欺案件，經檢察官提起公訴（97年度偵字第2713號
、3947號）及移送併辦（臺灣臺北地方法院檢察署97年度偵字第
2388號、1346號、4622號），本院判決如下：
    主  文
乙○○幫助意圖為自己不法之所有，以詐術使人將本人之物交付
，處有期徒刑伍月，如易科罰金，以新臺幣壹仟元折算壹日。
    事  實
一、乙○○能預見將自己之金融帳戶提供予不熟識之人使用，可
    能遭利用作為詐欺取財之工具，竟仍不違背其本意，而基於
    幫助詐欺取財之不確定故意，於民國96年11月間某時，在不
    詳處所，將其前向大眾商業銀行板橋分行申請帳號00000000
    0000號、向稻江商業銀行萬華分行申請帳號0000000000000
    號、向第一商業銀行萬華分行申請帳號00000000000 號等帳
    戶之存摺、金融卡及提款密碼等物，交付予姓名年籍不詳之
    成年人使用，以此方法，幫助該不詳成年人及其成年同夥遂
    行向他人實行詐欺取財犯罪。嗣上開向乙○○收集金融帳戶
    使用之不詳成年人及其成年同夥，基於意圖為自己不法所有
    之犯意，分別實行如附表所示之詐欺取財行為，致各該被害
    人陷於錯誤，使用自動櫃員機匯款金錢至上開乙○○提供之
    帳戶（各該被害人姓名、匯款時間、金額、匯入帳戶、詐騙
    手法均詳如附表所示），隨即遭上開向乙○○收集金融帳戶
    使用之不詳成年人及其成年同夥持乙○○交付之金融卡及提
    款密碼，使用自動櫃員機提領一空。嗣因各該被害人察覺受
    騙，報警處理，始循線查悉上情。
二、案經臺北縣政府警察局海山分局報請臺灣板橋地方法院檢察
    署檢察官偵查起訴，及臺北縣政府警察局萬華分局報請臺灣
    臺北地方法院檢察署檢察官移送併辦。
    理  由
一、證據能力部分：按被告以外之人於審判外之言詞或書面陳述
    ，除法律有規定者外，不得作為證據，刑事訴訟法第159 條
    第1 項固定有明文。惟被告以外之人於審判外之陳述，雖不
    符同法第159 條之1 至之4 之規定，而經當事人於審判程序
    同意作為證據，法院審酌該言詞陳述或書面陳述作成時之情
    況，認為適當者，亦得為證據；當事人、代理人或辯護人於
    法院調查證據時，知有第159 條第1 項不得為證據之情形，
    而未於言詞辯論終結前聲明異議者，視為有前項之同意，此
    亦據同法第159 條之5 規定甚明。查本件被告、檢察官、辯
    護人於本院準備程序中均未就證據能力提出爭執，且迄於言
    詞辯論終結前，亦未就本院所調查之證據主張有刑事訴訟法
    第159 條第1 項不得為證據之情形，應認均已同意得作為本
    案之證據。從而，下述之證據資料縱有屬傳聞證據，且不符
    刑事訴訟法第159 條之1 至之4 之規定者，經本院審酌各該
    證據資料作成時之一切客觀情況，認無不適當之情事，均認
    有證據能力，合先敘明。
二、訊據被告乙○○固坦承伊曾向大眾商業銀行板橋分行申請帳
    號000000000000號、向稻江商業銀行萬華分行申請帳號0000
    000000000 號、向第一商業銀行萬華分行申請帳號00000000
    000 號帳戶並請領金融卡使用無訛，惟矢口否認有何幫助詐
    欺之犯行，辯稱：伊沒有提供任何帳戶給他人使用，係將上
    開帳戶之存摺、印章、金融卡置於住處房間衣櫃內，且將金
    融卡密碼寫在紙條貼在金融卡袋子後面，嗣遭人侵入住處行
    竊，始淪於他人之手云云。惟查：
（一）如附表所示之被害人，因遭不詳之人以如附表所示之手法
      行騙，均陷於錯誤，分別於如附表所示之時間，匯款如附
      表所示之金額至被告申請之上開帳戶，隨即均遭不詳之人
      使用自動櫃員機提領一空等情，業據被害人甲○○、丁○○、戊○○、己○○、庚○○、許方雅、辛○○等人於警
      詢時指述明確，並有自動櫃員機交易明細表、大眾商業銀
      行板橋分行、稻江商業銀行萬華分行及第一商業銀行萬華
      分行函送之帳戶開戶基本資料、交易明細表附卷可稽，顯
      見該等不詳之人係利用被害人不設防心理而實行詐欺取財
      犯罪。而上開被害人所匯入金錢之帳戶，均係被告前向金
      融機構申請開立並請領金融卡使用，亦據被告供認在卷，
      堪認上開帳戶之存摺、金融卡及提款密碼等物，原均在被
      告實力支配之下無訛。
（二）被告辯稱係遭人侵入住處行竊，上開帳戶之存摺、金融卡
      及提款密碼等物始淪於他人之手云云。另證人即被告之父
      丙○○亦附和被告辯詞，到庭證稱：96年11月間家裡遭竊
      ，失竊15塊金牌，我是拜拜時才發現的。金牌放在神明桌
      上，掛在神明像胸前。……發現失竊後，我跟二兒子說要
      報警，但我二兒子說一點錢不要麻煩。……除了金牌，沒
      有其他東西失竊。……被告在過年前，有跟我說他的銀行
      存摺不見。……除了被告以外，沒有其他人的存摺遭竊等
      語（見本院卷第28至32頁）。惟侵入住處行竊，乃屬嚴重
      侵害居家生活及財產安全之犯罪類型，衡諸一般常情，凡
      發現自己住處有遭外人侵入之跡證，鮮有不立即清點財物
      損失情況並立即報警處理者，豈有等閒視之之理？況且，
      倘果真有竊賊大費周章侵入被告住處竊取財物，何以除了
      竊取金牌外，僅有潛入被告房間內竊取上開帳戶之存摺、
      金融卡及提款密碼等物（一經及時掛失，上開物品均無任
      何價值可言），而捨其他財物於不取？在在與經驗法則相
      違，委難採信。參以被告所申請之上開大眾商業銀行板橋
      分行、稻江商業銀行萬華分行、第一商業銀行萬華分行帳
      戶於94年間提領分別僅剩新臺幣（下同）86元、14元、19
      元，從此不曾為任何使用，迄至本案遭不詳之人密集作為
      詐欺取款之工具後，被告遲至96年11月28日始赴大眾商業
      銀行板橋分行申辦掛失補發；雖被告辯稱：我當時失業中
      ，有些公司要薪資轉帳，我要拿存摺時剛好發現遺失云云
      （見本院卷第35頁），惟所謂薪資轉帳，係於覓得工作後
      ，向僱主提出帳號俾以匯款方式受領薪資，被告當時失業
      ，充其量仍在尋找工作，未經錄取，豈有提供帳戶辦理薪
      資轉帳之需要？所辯顯係虛妄。其係配合提供帳戶在前，
      掩飾卸責而掛失於後，昭然若揭。
（三）查在金融機構開設帳戶、請領存摺及金融卡，一般係供作
      存戶個人資金流通之用，具有強烈之屬人性。又申請開設
      金融帳戶，依目前之社會現狀，鮮有特殊限制，一般民眾
      皆可於存入最低金額後申請開設，且同一人得向不同之金
      融機構申請數個存款帳戶使用，此為眾所週知之事實，故
      依一般人之社會經驗，若遇不相干之他人不願使用該他人
      自己名義之金融帳戶，反而要求別人提供帳戶使用，對於
      該等帳戶是否係供合法使用，衡情絕無不起疑心之理。況
      近年以來，以電話聯繫使被害人陷於錯誤而匯款至特定帳
      戶之詐財手法，社會上迭有所聞，被告為具備通常智識程
      度之成年人，對此應無不知之理。從而，被告對於上開向
      其收集金融帳戶使用之不詳成年人，可能係利用其所提供
      之帳戶，作為詐欺取財犯罪之用，使偵查機關不易追查，
      事前應足以預見，竟仍將其前所申請金融帳戶之存摺、金
      融卡及提款密碼等物，交付予該不詳成年人使用，顯有容
      認犯罪事實發生之本意，其有幫助該不詳成年人及其成年
      同夥利用其金融帳戶實行詐欺取財犯罪之不確定故意及行
      為，至為灼然。
（四）綜上所述，本件事證已臻明確，被告幫助詐欺取財之犯行
      堪予認定，應依法論科。
三、按幫助犯之成立，行為人主觀上須有幫助故意，客觀上須有
    幫助行為，意即對於犯罪與正犯有共同之認識，而以幫助之
    意思，對於正犯資以助力，而未參與實施犯罪之行為者而言
    （最高法院75年度台上字第1509號、88年度台上字第1270號
    判決意旨參照）。本件被告將其金融帳戶之存摺、金融卡及
    提款密碼交付予不詳成年人使用，供該不詳成年人及其成年
    同夥作為實行詐欺取財犯罪之取款工具，顯係基於幫助他人
    實行詐欺取財犯罪之意思，且所為提供金融帳戶之行為，亦
    屬刑法詐欺取財罪構成要件以外之行為，是核被告所為，係
    犯刑法第30條第1 項、第339 條第1 項之幫助詐欺取財罪。
    被告係幫助他人犯罪，爰依刑法第30條第2 項規定減輕其刑
    。被告以一提供帳戶行為，交付三個金融帳戶給不詳成年人
    使用，嗣該不詳成年人及其成年同夥藉以分別實行如附表所
    示之詐欺取財犯行，侵害數被害人之財產法益，為同種想像
    競合犯，應依刑法第55條規定從一重處斷。起訴書雖漏列如
    附表編號六、七所示被害人遭詐騙之事實，惟該部分與起訴
    事實有想像競合犯之裁判上一罪關係；另漏列如附表一所示
    被害人匯款至第一商業銀行萬華分行之5 筆款項部分，惟與
    原起訴部分有接續犯之實質上一罪關係，均為起訴效力所及
    ，本院應併予審究。爰審酌被告任意提供金融帳戶給不詳之
    人使用，所為已影響社會正常交易安全，增加被害人尋求救
    濟之困難，並使犯罪之追查趨於複雜，兼衡其素行狀況、犯
    罪之動機、目的、手段、所提供帳戶數目、被害人受害程度
    及犯後飾詞卸責，未見悔意等一切情狀，量處如主文所示之
    刑，並諭知如易科罰金之折算標準，以資懲儆。
據上論斷，應依刑事訴訟法第299 條第1 項前段，刑法第30條、
第339 條第1 項、第55條、第41條第1 項前段，刑法施行法第1
條之1 ，判決如主文。
本案經檢察官謝岳龍到庭執行職務。
中    華    民    國    97    年    5     月    1     日
                  刑事第十五庭  審判長法  官  陳鴻清
                                      法  官  張兆光
                                      法  官  朱嘉川
以上正本證明與原本無異。
如不服本判決應於送達後10日內向本院提出上訴狀。
                                      書記官  陳聖儒
中    華    民    國    97    年    6     月    3     日
附錄本案論罪科刑法條：
中華民國刑法第339 條：
意圖為自己或第三人不法之所有，以詐術使人將本人或第三人之
物交付者，處5 年以下有期徒刑、拘役或科或併科1 千元以下罰
金。
以前項方法得財產上不法之利益或使第三人得之者，亦同。
前二項之未遂犯罰之。
附表：
┌──┬───┬──────┬─────┬───────┬──────────────────┐
│編號│被害人│匯款時間    │匯款金額  │匯入帳戶      │詐騙手法                            │
│    │      │            │（新臺幣）│              │                                    │
├──┼───┼──────┼─────┼───────┼──────────────────┤
│一  │甲○○│96年11月23日│接續5 筆：│大眾商業銀行板│於96年11月23日21時許，佯裝係郵局業務│
│    │      │23時17分許起│12,000元│橋分行帳號0161│員，以電話向甲○○詐稱：因甲○○前在│
│    │      │至翌日凌晨2 │29,982元│00000000號（上│博客來網路書店交易，付款方式誤設為分│
│    │      │時15分止    │69,000元│揭第筆）、第│期付款，須由甲○○持金融卡至自動櫃員│
│    │      │            │5,000 元│一商業銀行萬華│機操作更正云云，使甲○○陷於錯誤，依│
│    │      │            │1,000 元│分行帳號181502│指示使用自動櫃員機匯款。            │
│    │      │            │合計116,98│92113 號（其餘│                                    │
│    │      │            │2 元      │各筆）        │                                    │
├──┼───┼──────┼─────┼───────┼──────────────────┤
│二  │丁○○│96年11月27日│29,983元  │大眾商業銀行板│於96年11月27日18時36分許，先由一人佯│
│    │      │20時44分許  │          │橋分行帳號0161│裝係博客來網路書店員工，以電話向姜孟│
│    │      │            │          │00000000號    │詐稱：因丁○○前在博客來網路書店交│
│    │      │            │          │              │易，付款方式誤設為分期付款，須由姜孟│
│    │      │            │          │              │持金融卡至自動櫃員機操作更正云云，│
│    │      │            │          │              │隨即由另一人佯裝係郵局專員，以電話聯│
│    │      │            │          │              │繫丁○○持金融卡至自動櫃員機進行操作│
│    │      │            │          │              │，使丁○○陷於錯誤，依指示使用自動櫃│
│    │      │            │          │              │員機匯款。                          │
├──┼───┼──────┼─────┼───────┼──────────────────┤
│三  │戊○○│96年11月27日│29,989元  │同上          │於96年11月27日晚上某時，先由一人佯裝│
│    │      │20時51分許  │          │              │係博客來網路書店員工，以電話向戊○○│
│    │      │            │          │              │詐稱：因戊○○前在博客來網路書店交易│
│    │      │            │          │              │，付款方式誤設為分期付款，須由戊○○│
│    │      │            │          │              │持金融卡至自動櫃員機操作更正云云，隨│
│    │      │            │          │              │即由另一人佯裝係郵局專員，以電話聯繫│
│    │      │            │          │              │戊○○持金融卡至自動櫃員機進行操作，│
│    │      │            │          │              │使戊○○陷於錯誤，依指示使用自動櫃員│
│    │      │            │          │              │機匯款。                            │
├──┼───┼──────┼─────┼───────┼──────────────────┤
│四  │己○○│96年11月27日│7,777元   │同上          │於96年11月27日某時，先由一人佯裝係雅│
│    │      │21時25分許  │          │              │虎購物網站員工，以電話向己○○詐稱：│
│    │      │            │          │              │因己○○前在網路購物，付款方式誤設為│
│    │      │            │          │              │分期付款，須與銀行接洽辦理更正云云，│
│    │      │            │          │              │隨即由另一人佯裝係銀行職員，以電話聯│
│    │      │            │          │              │繫己○○持金融卡至自動櫃員機進行操作│
│    │      │            │          │              │，使己○○陷於錯誤，依指示使用自動櫃│
│    │      │            │          │              │員機匯款。                          │
├──┼───┼──────┼─────┼───────┼──────────────────┤
│五  │庚○○│96年11月27日│29,983元  │同上          │於96年11月27日19時許，佯裝係博客來網│
│    │      │20時59分許  │          │              │路書店員工，以電話向庚○○詐稱：因黃│
│    │      │            │          │              │士城前在博客來網路書店交易，付款方式│
│    │      │            │          │              │誤設為分期付款，須由庚○○持金融卡至│
│    │      │            │          │              │自動櫃員機操作更正云云，使庚○○陷於│
│    │      │            │          │              │錯誤，依指示使用自動櫃員機匯款。    │
├──┼───┼──────┼─────┼───────┼──────────────────┤
│六  │許方雅│96年11月26日│15,033元  │稻江商業銀行萬│於96年11月26日17時8 分許，佯裝係博客│
│    │      │17時48分許  │          │華分行帳號0172│來網路書店員工，以電話向許方雅詐稱：│
│    │      │            │          │000000000號   │因許方雅前在博客來網路書店交易，付款│
│    │      │            │          │              │方式誤設為分期付款，須由許方雅持金融│
│    │      │            │          │              │卡至自動櫃員機操作更正云云，使許方雅│
│    │      │            │          │              │陷於錯誤，依指示使用自動櫃員機匯款。│
├──┼───┼──────┼─────┼───────┼──────────────────┤
│七  │辛○○│96年11月26日│接續3 筆：│同上          │於96年11月26日某時，佯裝係博客來網路│
│    │      │18時43分許起│29,983元│              │書店員工，以電話向辛○○詐稱：因楊惠│
│    │      │            │29,983元│              │雅前在博客來網路書店交易，付款方式誤│
│    │      │            │24,983元│              │設為分期付款，須由辛○○持金融卡至自│
│    │      │            │合計84,949│              │動櫃員機操作更正云云，使辛○○陷於錯│
│    │      │            │元        │              │誤，依指示使用自動櫃員機匯款。      │
└──┴───┴──────┴─────┴───────┴──────────────────┘


司法院資訊處製作；財團法人民間司法改革基金會備份。
